【裁判字號】    97,重訴,90
【裁判日期】    971008
【裁判案由】    拆屋還地等
【裁判全文】
臺灣臺南地方法院民事判決              97年度重訴字第90號
原      告  乙○○
訴訟代理人  黃厚誠律師
被      告  丁○○
            丙○○
            甲○○
前三人共同
訴訟代理人  吳明澤律師
上列當事人間請求拆屋還地等事件，經本院於民國97年9月24日
言詞辯論終結，判決如下：
    主      文
被告丁○○應將坐落台南縣永康市○○段第38地號土地中如附圖
所示編號Ａ部分面積24點85平方公尺、Ｂ部分面積51點96平方公
尺、Ｃ部分109點61平方公尺之鋼鐵造建物拆除， 並將土地交還
予原告。
被告丙○○應自台南縣永康市○○段第38地號如附圖所示編號Ａ
部分面積24點85平方公尺之土地遷出，並將土地交還予原告。
被告甲○○應自台南縣永康市○○段第38地號如附圖所示編號Ｂ
部分面積51點96平方公尺之土地遷出，並將土地交還予原告。
訴訟費用由被告負擔。
本判決第一項於原告以新台幣參佰萬元為被告丁○○供擔保後，
得假執行。但被告丁○○如於執行標的物拍定、變賣前，以新台
幣壹仟壹佰陸拾萬元為原告預供擔保後，得免為假執行。
本判決第二項於原告以新台幣伍拾萬元為被告丙○○供擔保後，
得假執行。但被告丙○○如於執行標的物拍定、變賣前，以新台
幣壹佰伍拾伍萬元為原告預供擔保後，得免為假執行。
本判決第三項於原告以新台幣壹佰萬元為被告甲○○供擔保後，
得假執行。但被告甲○○如於執行標的物拍定、變賣前，以新台
幣參佰貳拾伍萬元為原告預供擔保後，得免為假執行。
    事實及理由
一、原告起訴主張略以：
（一）坐落台南縣永康市○○段第38地號土地（以下簡稱系爭土
      地）為原告有所有，被告丁○○以其所有如附圖（即台南
      縣永康地政事務所民國97年6月30日 複丈之土地複丈成果
      圖）編號A、B、C所示之鐵皮屋 （以下簡稱系爭建物）無
      權占有系爭土地， 其中如附圖編號A所示面積24點85平方
      公尺之部分系爭建物（以下簡稱系爭建物Ａ部分）出租予
      被告丙○○使用， 如附圖編號B所示面積51點96平方公尺
      之部分系爭建物（以下簡稱系爭建物Ｂ部分）出租予被告
      甲○○宏使用，而如附圖編號C所示面積109點61平方公尺
      之部分系爭建物（以下簡稱系爭建物Ｃ部分）則仍由被告
      丁○○自行使用。
（二）被告丁○○主張附圖編號C鐵皮屋為82年所建築， 有門牌
      證明書籍台南縣稅捐稽徵處房屋稅籍證明書內載卡序AO、
      BO可稽。然參被告丁○○所提出之門牌證明書與房屋稅籍
      證明書內容，門牌為82年02月18日初編， 卻於84年9月方
      起課房屋稅，則附圖編號C鐵皮屋究係何時建築， 已有時
      間上之差異；再由房屋稅籍證明書，卡序AO、BO（即附圖
      編號C鐵皮屋）之面積為90.8平方公尺， 然經地政機關實
      地測量，附圖編號C面積為109.61平方公尺， 兩者面積亦
      不相同，則現存之附圖編號C鐵皮屋 顯非如被告丁○○所
      稱為82年間所建築。
（三）附圖編號A及B之鐵皮屋，被告丁○○先主張於87年9月4日
      將系爭土地出售予案外人徐秀足後，再經案外人徐秀足同
      意增建，面積96.4平方公尺，並有房屋稅籍證明書內載卡
      序CO可稽（見被告97年5月5日民事準備書狀第1頁）； 復
      於97年6月30日履勘現場當日， 又稱附圖編號A、B鐵皮屋
      於87年初起造，其前後陳述已有矛盾，不足為採。再酌諸
      被告所提之房屋稅籍證明書，其上載附圖編號A及B鐵皮屋
      （即卡序CO）之起課年月為97年3月， 且據地政機關之測
      量面積亦僅（24.85＋51.96）76.81平方公尺， 此與被告
      丁○○之主張全然不符。
（四）況由鈞院89年度執字第6400號卷 內89年9月29日89年度執
      字第6400號民事裁定之裁定理由及卷內資料可見出，依該
      時債權人及第三人林慶文（主張該案執行時就系爭土地有
      租賃權）89年7月間提出系爭土地之使用現況照片， 系爭
      土地上僅有鐵皮遮雨棚、塑膠帆布等物所搭蓋而成之地上
      物，無法遮風避雨，不備建物要件，與本件附圖編號A、B
      、C之鐵皮屋迥然相異；且89年7月系爭土地上全無如本件
      現場勘驗時現存之建物 （鐵皮屋）存在。是由89年7月間
      提出之照片以觀，系爭土地上之地上物，不備建物要件，
      現之附圖編號A、B、C鐵皮屋於89年7月間均尚未存在，被
      告陳述附圖編號A、B鐵皮屋於87年初起造， 附圖編號C鐵
      皮屋於82年間起造，顯非事實。
（五）被告復以鈞院96年執字第10914號 民事裁定理由（三）之
      內容認系爭土地存在建築物，然參上述民事裁定為債權人
      即原告乙○○聲請就系爭土地上之房屋為併付拍賣，而該
      時法院係以被告丁○○提出之切結書、公證書、房屋稅繳
      款書及門牌證明書等資料為形式上審查，認為系爭土地上
      之建物為抵押權設定前已存在，而駁回債權人併付拍賣之
      聲請。 而如前述，本件附圖編號A、B、C鐵皮屋面積與房
      屋稅籍證明書之記載已有不符； 且鈞院96年執字第10914
      號之民事裁定依據為形式上文件，並無為實質上審查，對
      於89年7月之現場照片，並未予以審酌， 該民事裁定之立
      論基礎已有不足；況被告丁○○主張自89年起即陸續將編
      號A、B、C鐵皮屋出租他人， 而查82年至89年10月間均無
      出租之記錄，顯可稽該期間無可為出租之鐵皮屋存在，更
      得佐證目前之鐵皮屋於89年7月間尚未存在之事實。
（六）按系爭土地於88年10月19日即由鈞院以88年執全字第2951
      號假扣押查封在案， 原告於鈞院96年度執字第10914號強
      制執行事件程序拍定取得系爭土地，該96年度執字第1091
      4號強制執行事件 亦引以88年執全字第2951號假扣押卷執
      行；且該以88年執全字第2951號假扣押案執行查封時，系
      爭土地現狀亦為空地，有查封筆錄可稽，是被告丁○○顯
      於89年7月以後，竟在系爭土地業經查封後， 違反查封之
      效力，占用系爭土地建築目前編號A、B、C之鐵皮屋， 顯
      屬無權占有，無法律保護之必要。則被告主張為有權占有
      ，實屬無據，不足採信。
（七）被告丁○○引用最高法院48年台上第1457號民事判例，主
      張雖出售系爭土地，惟並未出售系爭土地上房屋，即有繼
      續使用案外人即系爭土地買受人徐秀足所有土地之權利；
      而原告繼受其前手而為土地所有人，則原告仍應默許被告
      丁○○使用系爭土地，其訴請拆除房屋即屬無法律依據云
      云。惟查，前揭最高法院民事判例所謂應推斷土地承買人
      默許房屋承買人繼續使用土地，係指土地及房屋同屬一人
      ，而將土地及房屋分開同時或先後出賣之情形而言，倘如
      土地及房屋並非同屬一人所有，並無上開判例之適用，最
      高法院90年度台上字第1366號民事判決意旨參照。如前述
      ，本件附圖編號A、B、C鐵皮屋於89年7月間尚未存在，則
      本件現存之編號A、B、C鐵皮屋其建築日期顯為89年7月以
      後，而當時，土地業屬案外人徐秀足所有，則土地與其上
      之鐵皮屋顯非屬同一人所有，自無上開判例之適用，被告
      丁○○爰引上開判例主張有權占有系爭土地，亦不足採。
（八）被告丁○○對系爭土地得否主張地上權？
    1.按地上權為不動產物權。而不動產物權，依法律行為而取
      得設定、喪失、及變更者，非經登記，不生效力；不動產
      物權之移轉或設定，應以書面為之，分別為民法第758、7
      60條所明定。被告丁○○多次於書狀中指出系爭土地有地
      上權，並提出台灣台南地方法院檢察署89年11月04日南檢
      朝信89他000925字第66107號函， 證明系爭土地「尚有不
      定期限之地上權登記」，卻未說明此一不定期限之地上權
      登記與被告丁○○有何關係？又提出89年12月12日拍賣公
      告，證明系爭土地有地上權設定。而經查系爭土地地上權
      登記之權利人僅有中興商業銀行股份有限公司，並無其他
      ，亦非被告丁○○，且現土地登記簿上亦無見有何地上權
      之登記，被告丁○○又無法提出地上權設定登記之資料證
      據，其主張對系爭土地有地上權，不知所憑為何？
    2.被告丁○○又以民法第840條規定之意旨， 主張「『原』
      告亦得於該建築物可得使用之期限延長使用土地之期間，
      至房屋不堪使用時止」 （見被告97年8月12日民事準備書
      續一狀第6頁）， 惟如前述，被告丁○○就系爭土地並無
      地上權， 民法第840條之規定與其有何關係？被告此部分
      之陳述又意欲如何？實感不解。
（九）履勘現場當天，經法官當場詢問被告丙○○，被告丙○○
      親自回答每月租金19,000元，並經記明筆錄，自以筆錄記
      載為準，不容被告事後又自行予以增減。另又陳述「惟此
      部分房屋自84年已設稅籍00000000000起課房屋稅， 房屋
      之存在為不容否認之事實。」此部分房屋究係何指？是被
      告丙○○所承租之編號A亦或是編號C， 若是編號A則非84
      年起課房屋稅之標的； 若是編號C，如前述，84年起課房
      屋稅之標的與目前編號C鐵皮屋面積 並不同，84年起課標
      的與現今編號C鐵皮屋亦非同一， 已如前述。案外人徐秀
      足89年8月25日對89年執字第6400號 執行事件聲明異議，
      業經鈞院具備理由予以駁回，自無從以其聲明異議之陳述
      ，而為事實之認定。 中興商業銀行89年9月11日陳報：87
      年底案外人徐秀足向其借款時，系爭土地上除遮風雨棚外
      並無其他其他建物；第三人林慶文陳報之照片可見出系爭
      土地上僅有以鐵皮遮雨棚、塑膠帆布所搭建之地上物，兩
      者均有照片為證，且均不具法律上「建物」之要件。被告
      指出此與82年門牌證明書及房屋稅籍證明書不符，則正足
      證明目前編號A、B、C鐵皮屋 均非82年門牌證明書及房屋
      稅籍證明書所紀錄之房屋。
（十）綜上， 被告丁○○無任何合法權源，竟以編號A、B、C鐵
      皮屋占用系爭土地，即為無權占有；而被告丙○○、甲○○承租被告丁○○無權占用系爭土地之編號A、B鐵皮屋，
      亦無任何合法權源，對於系爭土地亦屬無權占有，並聲明
      求為判決如主文所示。
二、被告抗辯略以：
（一）坐落台南縣永康市○○段第38地號面積200.62平方公尺之
      系爭土地，原為被告丁○○的父親陳崑山所有，於82年經
      土地所有人同意被告丁○○在系爭土地上興建鋼鐵造建築
      物（未保存登記），當時建築位置及範圍如答辯狀附圖地
      籍圖綠色部分(1)面積90.8平方公尺，門牌編訂為台南縣永
      康市○○里○○路381-1號，有82年2月18日初編門牌證明
      書可參，亦有台南縣稅捐稽徵處房屋稅籍證明書內載卡序
      AO、B0可稽; 83年12月2日陳崑山去世， 其繼承人及繼承
      登記為：丁○○l/4、陳義泰1/4、陳義昌1/2。
（二）系爭土地於87年9月4日賣予訴外人徐秀足; 同年月19日登
      記完畢。被告丁○○再經土地所有人徐秀足同意在系爭土
      地上增建鋼鐵造建築物（未保存登記），其建築位置及範
      圍如答辯狀附圖地籍圖橘色部分(2)面積96.4平方公尺，亦
      有台南縣稅務局房屋稅籍證明書內載卡序CO可稽，總面積
      187.2平方公尺 （部分地上物占用同地段第37、40地號之
      土地）。惟被告丁○○僅出售系爭土地，但建築物則予以
      保留，為此被告丁○○即自87年起向土地所有人徐秀足租
      用基地至今，有徐秀足87.9.18.所立「切結書」為憑。又
      徐秀足購買土地時對被告丁○○部分的土地價金不足部分
      ，以約定的租金額抵扣土地價金。被告丁○○在系爭土地
      上有建築物或其他地上物而使用土地，尚支付土地租金，
      並非無權占有。
（三）被告丁○○有關本件未經保存登記鋼鐵造房屋，前後由土
      地所有人陳崑山、及陳義泰、陳義昌同意興建; 迨前手所
      有人徐秀足亦繼受該房屋使用兵北段38地號基地之事實。
（四）鈞院於系爭土地拍賣程序履勘現場時製作筆錄誤載為「空
      地」，曾經訴外人即當時系爭土地所有人徐秀足按鈴告發
      瀆職，亦認定「系爭土地有不定期限之地土權登記」，原
      告取得系爭土地所有權，亦應亦應默許房屋所有人即被告
      丁○○使用系爭土地。
（五）被告丙○○、甲○○二人係向被告丁○○承租系爭建物Ａ
      及Ｂ部分，自亦有權占有系爭土地。
（六）鈞院執行處於96年12月17日 亦以96年度執字第10914號認
      定系爭建物係於87年12月29日設定抵押權即查封前即已存
      在。
（七）聲明：
    1.原告之訴及其假執行之聲請均駁回。
    2.訴訟費用由原告負負擔。
    3.如受不利判決，願供擔保請准宣告免為假執行。
三、按當事人主張有利於己之事實者，就其事實有舉證之責任，
    民事訴訟法第277條前段定有明文。依此，原告對於自己主
    張之事實已盡證明之責後，被告對其主張，如抗辯其不實並
    提出反對之主張者，則被告對其反對之主張，亦應負證明之
    責，此為舉證責任分擔之原則。故以無權占有為原因，請求
    返還所有物之訴，被告對原告就其物有所有權存在之事實無
    爭執，而僅以非無權占有為抗辯者，原告於被告無權占有之
    事實，無舉證責任。被告應就其取得占有，係有正當權源之
    事實證明之（最高法院18年上字第2855號判例意旨、72年度
    台上字第1552號判決要旨參照）。本件原告主張系爭土地為
    其所有，被告丁○○未經所有權人之同意，無權占用系爭土
    地並所有系爭建物，而被告丙○○向被告丁○○承租系爭建
    物Ａ部分，被告甲○○向被告丁○○承租系爭建物Ｂ部分等
    情，業據提出土地登記謄本及系爭土地照片為憑，並經本院
    履勘現場查明， 有本院97年6月30日勘驗筆錄在卷可稽，且
    本院囑託台南縣永康地政事務所派員測量，亦製有複丈成果
    圖在卷可稽。被告固不爭執系爭土地登記為原告所有，現由
    被告三人分別占用，系爭建物均為被告丁○○所有等事實，
    惟否認係無權占用，並以被告丁○○就系爭建物占用之系爭
    土地有地上權存在，被告丙○○、被告甲○○向被告丁○○
    承租，自亦有權占有云云置辯。
    經查：
（一）被告丁○○抗辯系爭建物Ｃ部分為82年所建築，而系爭建
      物Ａ、Ｂ部分則係其於87年9月4日將系爭土地出售予訴外
      人徐秀足後，經徐秀足之同意所增建云云，固據提出切結
      書、門牌證明書及台南縣稅捐稽徵處房屋稅籍證明書為憑
      ；惟為原告所否認，並以系爭土地於88年10月25日被查封
      時為空地， 且觀89年7月間系爭土地之使用現況照片，系
      爭土地上僅有鐵皮遮雨棚、塑膠帆布等物所搭蓋而成之地
      上物，無法遮風避雨，不備建物要件，與系爭建物迥然相
      異等語，資為抗辯。經查：
    1.系爭土地於88年10月25日被查封時為空地，有本院88年度
      執全字第2951號查封筆錄可稽。雖當時系爭土地之所有人
      即執行事件之債務人徐秀足雖於執行程序進行中異議稱系
      爭土地上有建物，惟當時查封之債權人中興商業銀行股份
      有限公司（以下簡稱中興銀行）亦陳明其於87年底勘查系
      爭土地時，系爭土地上僅有鐵皮遮雨棚、塑膠帆布等物所
      搭蓋而成之地上物， 無法遮風避雨，亦有中興銀行89年7
      月27日、89年9月11日之陳報狀及檢附之現場相片4幀附於
      本院89年度執字第6400號卷可稽。綜觀前揭本院查封筆錄
      、訴外人徐秀足之意見及中興銀行之陳報及相片，應係三
      方對「建物」之認知不同，即本院及中興銀行認鐵皮遮雨
      棚、塑膠帆布所搭建之地上物不能認為係「建物」，而徐
      秀足則認係建物。
    2.系爭土地於88年查封時縱確曾存在鐵皮遮雨棚、塑膠帆布
      等物所搭蓋而成之地上物，然觀當時所拍攝之相片，與系
      爭建物有極為明顯之不同，實難認當時之地上物即為系爭
      建物。況，查封當時如係系爭建物，執行法院應不致認定
      係「空地」。
    3.被告復抗辯系爭建物Ａ及Ｂ部分係被告丁○○於87年在系
      爭土地被查封前所增建，亦即台南縣稅捐稽徵處房屋稅籍
      證明書登載之卡序CO部分之建物云云，固據提出門牌證明
      書、台南縣稅捐稽徵處房屋稅籍證明書為憑；惟為原告所
      否認。 經查：稅籍證明書上登載之起課日期為97年3月，
      是縱被告丁○○曾於87年間在系爭土地搭建建物，與10年
      後稅籍證明書上之建物，是否係同一建物，已有疑義？況
      稅籍證明書登載之課稅面積為96.4平方公尺，而現存之系
      爭建物Ａ及Ｂ部分經地政機關實地測量結果則為109.61平
      方公尺，兩者面積並不相同， 自難認97年3月起課房屋稅
      之卡序CO部分之建物即現存之系爭建物Ａ及Ｂ部分。
    4.被告又抗辯系爭建物Ｃ部分於82年2月18日 即已申設台南
      縣永康市○○路381之1號之門牌，且自84年4月9日即已課
      稅云云固據提出門牌證明書、台南縣稅捐稽徵處房屋稅籍
      證明書為憑；惟為原告所否認。經查：台南縣永康市○○
      路381之1號之門牌係於82年2月18日初編，卻於84年9月起
      課房屋稅， 則82年間初編門牌之建物是否係84年9月起課
      房屋稅之建物，已有疑義？ 況84年9月起課房屋稅之建物
      面積為90.8平方公尺（即稅籍證明書卡序AO、BO部分），
      而現存之系爭建物Ｃ部分經地政機關實地測量結果則為10
      9.61平方公尺，兩者面積亦不相同， 自亦難認84年9月起
      課房屋稅之卡序AO、BO部分之建物即現存之係系爭建物Ｃ
      部分。
    5.本院執行處於96年12月17日 以96年度執字第10914號之裁
      定固認定系爭建物係於87年12月29日設定抵押權即查封前
      即已存在乙節。惟查，該民事裁定係因債權人即原告聲請
      就系爭土地上之房屋併付拍賣，而執行法院係以被告丁○○提出之切結書、公證書、房屋稅繳款書及門牌證明書等
      資料為形式上審查，認為系爭土地上之建物為抵押權設定
      前已存在，而駁回債權人併付拍賣之聲請，並未在實體上
      就系爭建物是否確係於抵押權設定前即已存在為審理，自
      無實體上之確定力。是被告執該民事裁定即認定系爭建物
      係於查封前即已存在云云，尚乏依據，而不足採。
    6.綜上，被告抗辯系爭建物於88年10月25日查封前已存在云
      云，尚難採信。是原告主張系爭建物係88年查封後所建乙
      節，為可採信為真實。
（二）次按最高法院48年台上字第1457號判例及73年5月8日第五
      次民事庭會議決議 乃係為補民法第876條有關法定地上權
      規定之不足，因認「土地與房屋為各別之不動產，各得單
      獨為交易之標的，且房屋性質上不能與土地使用權分離而
      存在，亦即使用房屋必須使用該房屋之地基，故土地及房
      屋同屬一人，而將土地及房屋分開同時或先後出賣，其間
      雖無地上權設定，然除有特別情事，可解釋為當事人之真
      意，限於賣屋而無基地之使用外，均應推斷土地承買人默
      許房屋承買人繼續使用土地。」，藉此緩和房屋所有權人
      面臨被請求拆屋還地的情況，以減少具有利用價值之房屋
      被拆除所造成社會資本之浪費。惟依上開判例意旨既以「
      土地及房屋同屬一人，而將土地及房屋分開同時或先後出
      賣」為要件，自應認其適用範圍限制在土地與房屋同屬一
      人所有之情形。本件系爭土地於88年10月25日被查封時係
      訴外人徐秀足所有，有土地登記簿謄本可稽，而被告丁○○主張系爭建物為其所有，則系爭土地與系爭建物於88年
      間被查封時既已分屬不同人之所有，自無前揭判例及決議
      適用之餘地。是被告執前揭判例及決議，認其有權繼續使
      用系爭土地云云，自不足採。
（三）復按實施查封後，債務人就查封物所為移轉、設定、負擔
      或其他有礙執行效果之行為，對於債權人不生效力，強制
      執行法第51條第2項定有明文。系爭建物於系爭土地查封
      時並不存在，業如前述，則被告丁○○於查封後無論基於
      何種原因在系爭土地上搭建系爭建物，均因違反查封效力
      而對債權人不生效力，自亦對其後經拍賣取得系爭土地之
      原告不生效力。
（四）被告另以系爭土地上有地上權登記而認其等有權占有系爭
      土地云云，惟為原告所否認。經查，系爭土地於查封時固
      有地上權登記，惟地上權人係當時之債權人中興銀行，與
      被告無涉，而被告等人在系爭土地並未登記地上權，是被
      告此部分抗辯，自不足採。
（五）綜上所述，被告丁○○抗辯其所有系爭建物係有權占有系
      爭土地云云，並不足採。揆諸前揭說明，自堪信原告主張
      被告丁○○係無權占有系爭土地，為可採信。
（六）又被告丁○○所有系爭建物占有系爭土地既為無權占有，
      則被告丙○○、甲○○承租被告丁○○無權占用系爭土地
      之系爭建物Ａ及Ｂ部分，自亦為無權占有。
（七）末按所有人對於無權占有其所有物者，得請求返還之；對
      於妨害其所有權者，得請求除去之； 民法第767條第1、2
      項分別定有明文。本件被告三人占有系爭土地既係無權占
      有， 則原告本於前揭民法第767條物上請求權之規定請求
      被告丁○○應將系爭建物拆除、被告丙○○應自系爭建物
      Ａ部分遷出、被告甲○○應自系爭建物Ｂ部分遷出，被告
      三人並應將系爭土地交還原告，為有理由，應予准許，爰
      判決如主文第1、2、3項所示。
四、本件判決基礎已臻明確，兩造其餘攻擊、防禦方法與舉證，
    經審核結果並不能動搖該基礎，且與本件事實認定無涉，自
    無庸一一贅述，附此敘明。
五、兩造均陳明願供擔保請為宣告假執行或免為假執行，經核於
    法均無不符，爰分別酌定相當之擔保金額宣告之。
六、據上論結，原告之訴，為有理由，依民事訴訟法第78條、第
    390條第2項、第392條第2、3項，判決如主文。
中    華    民    國    97    年    10    月    8     日
                        臺灣臺南地方法院民事第一庭
                                法  官  王 獻 楠
上為正本，係照原本作成。
如不服本判決，應於本判決送達後20日內提出上訴狀（須按他造
當事人之人數附繕本）。
中    華    民    國    97    年    10    月    8     日
                                書記官  李 靜 怡


司法院資訊處製作；財團法人民間司法改革基金會備份。
